臺灣高等法院臺中分院民事判決　　　　　　95年度上字第10號
上　訴　人
即被上訴人　未○○
上　訴　人　辰○○
　　　　　　午○○
上　一　人
法定代理人　申○○
　　　　　　亥○○
上　訴　人　巳○○
　　　　　　戌○○
　　　　　　酉○○
上六人共同
訴訟代理人　張崇哲律師
複代理人　　林志銘律師
　　　　　　江彗鈴律師
上　訴　人　壬○○
　　　　　　癸○○
　　　　　　子○○
上三人共同
訴訟代理人　曾耀聰律師
被　上訴人　甲○○
　　　　　　寅○○
　　　　　　丙○○
兼上三人
訴訟代理人　丁○○
被　上訴人　戊○○
訴訟代理人　乙○○
　　　　　　卯○○
被　上訴人　辛○○
　　　　　　庚○○
　　　　　　丑○○
兼上二人
訴訟代理人　己○○
上列當事人間租佃爭議事件，上訴人對於中華民國94年11月9日
臺灣彰化地方法院93年度訴字第898號第一審判決提起上訴，本
院於96年5月1日言詞辯論終結，判決如下：
    主  文
原判決關於(一)主文第一、三項確認上訴人未○○與上訴人壬○○
間之耕地租賃關係不存在，上訴人壬○○應拆除附圖編號1至4號
土地上之地上物及上訴人壬○○返還土地部分，及該部分假執行
之宣告；(二)駁回上訴人後開第三項之訴部分，並訴訟費用之裁判
均廢棄。
上開廢棄(一)部分，上訴人在第一審之訴及假執行之聲請駁回。確
認上訴人未○○與被上訴人辛○○間，就坐落彰化縣田尾鄉○○
段打簾小段510、510之2、510之3、510之4、510之5號土地之耕
地租賃關係不存在。
上訴人辛○○應將如附圖即彰化縣北斗地政事務所民國九十四年
七月五日土地複丈成果圖19至39號部分，面積共三０六一平方公
尺之地上物拆除，將土地交還上訴人未○○等六人。
兩造其餘之上訴均駁回。
第一審訴訟費用及第二審關於上訴人未○○等六人之訴訟費用，
由上訴人癸○○、子○○負擔三十九分之三，被上訴人辛○○負
擔三十九分之五，餘由上訴人未○○等六人負擔。上訴人癸○○
、子○○上訴部分之訴訟費用由上訴人癸○○、子○○負擔。上
訴人壬○○之上訴訴訟費用由上訴人未○○等六人負擔。
本判決第四項，上訴人以新台幣參佰柒拾柒萬伍仟元供擔保後得
假執行，但被上訴人辛○○如於執行標的物拍定、變賣或物之交
付前，以新台幣壹仟壹佰參拾貳萬伍仟元為上訴人預供擔保，得
免為假執行。
    事實及理由
甲、程序方面：
    按訴之變更或追加，非經他造同意，不得為之，但有民事訴
    訟法第255條第1項第2款至第6款情形者，不在此限，民事訴
    訟法第446條第1項定有明文，而民事訴訟法第255條第1項第
    3款係擴張或減縮應受判決事項之聲明者。本件上訴人即被
    上訴人（下稱上訴人）於原審原請求（一）原訴之聲明六部
    分：被上訴人己○○、庚○○、甲○○、丁○○、寅○○、
    丙○○、丑○○等7人（下稱己○○等7人）應將坐落510、5
    10之2、510之3、51 0之4、510之5、511、5 11之2土地上，
    如附圖編號6、13、14、15、16、17部分，面積5530平方公
    尺之地上物拆除，將土地交還上訴人。（二）原訴之聲明十
    部分：被上訴人辛○○應將坐落510、510之2、510之3、510
    之4、510之5土地上，如附圖編號18～39部分，面積3098 平
    方公尺之地上物拆除，將土地交還上訴人。然上訴本院後，
    則請求（一）原上訴聲明五部分：被上訴人己○○等7人，
    應將坐落上開土地上，如附圖編號6、13～18，面積共計556
    7平方公尺土地上之地上物拆除，將土地交還上訴人。（二
    ）原上訴聲明七部分：被上訴人辛○○應將坐落上開土地上
    ，如附圖編號19～39，面積共計3061平方公尺土地上之地上
    物拆除，將土地上訴人。上開請求核屬擴張及減縮應受判決
    事項之聲明，依首開法條規定，自應准許之，先此敘明。
乙、實體方面：
壹、上訴人未○○（兼被上訴人）、辰○○、午○○、巳○○、
    戌○○、酉○○方面：（以下稱上訴人）
一、上訴人起訴主張：上訴人與被上訴人己○○等7人就坐落510
    、510之2、510之3、510之4、510之5、511、511之2土地，
    訂有台灣省彰化縣彰尾打字第62號私有耕地租約（下稱第62
    號租約）；上訴人未○○與上訴人壬○○（下稱上訴人壬○
    ○）就坐落511、511之2土地，訂有台灣省彰化縣彰尾打字
    第63號私有耕地租約（下稱第63號租約）；上訴人未○○與
    上訴人癸○○、子○○（下稱上訴人癸○○等2人）就坐落
    511、511之2土地，訂有台灣省彰化縣彰尾打字第64號私有
    耕地租約（下稱第64號租約）；上訴人與被上訴人戊○○就
    坐落510、510之2、510之3、510之4、510之5土地，訂有台
    灣省彰化縣彰尾打字第65號私有耕地租約（下稱第65號租約
    ）；上訴人與被上訴人辛○○就坐落510、510之2、510之3
    、510之4、510之5土地，訂有台灣省彰尾字第65之1號私有
    耕地租約（下稱第65之1號租約）。上開第62、63、64、65
    及65之1號租約之原始訂約日期均為民國（下同）38年6月10
    日，而第62號租約，係上訴人未○○與訴外人李行川所訂，
    嗣李行川亡故，前開租賃關係由李行川之子訴外人李勝明、
    訴外人李勝雄、被上訴人丑○○繼承，李勝明、李勝雄相繼
    亡故後，改由被上訴人庚○○、己○○、甲○○、寅○○、
    丁○○、丙○○繼受；第63號租約，係上訴人未○○與訴外
    人李水織所訂，嗣李水織亡故，由李水織之子即上訴人壬○
    ○繼受；第64號租約，係上訴人未○○與訴外人李大江所訂
    ，嗣李大江亡故，由李大江之子即上訴人癸○○等2人繼受
    ；第65號租約，係上訴人未○○與訴外人李芋頭所訂，嗣李
    芋頭亡故，由李芋頭之子即被上訴人戊○○繼受；第65之1
    號租約係上訴人未○○與訴外人李水織所訂，嗣李水織亡故
    ，由李水織之子即被上訴人辛○○繼受。兩造間就前開耕地
    租約，最初訂約時，並未約定特定之耕作範圍，而係全部出
    租予李行川等人，由渠等共同承租，故兩造間實質上僅具有
    同一租約。詎被上訴人並未自任耕作，茲分論如下：
（一）被上訴人己○○等7人就渠等佔用如附圖編號6、13-17部
      分、面積共5530平方公尺土地上，僅擺放有袋苗、盆栽，
      及種植部分長年生灌木，未見有任何利用地力耕作之事實
      存在。
（二）上訴人壬○○就其佔用如附圖編號1-4部分、面積1480 平
      方公尺土地上，均舖設水泥地板，未有任何預備耕作之跡
      象，另搭建大型建物以「成和季農園」之名義對外營業已
      長達數十年，被上訴人壬○○私設營利商號進行營業，已
      違反自任耕作之事實甚明。
（三）上訴人癸○○等2人就渠等佔用如附圖編號7-9部分、面積
      2620平方公尺土地上，僅擺放大型貨櫃屋及盆栽，未見有
      任何自任耕作之事實存在，且被上訴人癸○○等2人亦在
      上開土地上以「喜松園」名義營業至今，長達數十年，亦
      有違反自任耕作之事實存在。
（四）被上訴人戊○○就其佔用如附圖編號10-12部分、面積148
      0平方公尺土地上，均種植「長年生灌木」，此非可定期
      收成之農作物，亦屬違反自任耕作之規定。
（五）被上訴人辛○○就其佔用如附圖編號18-39部分（應為19-
      39部分）、面積309 8平方公尺土地上，搭蓋有水泥磚造
      石棉瓦之二樓建物，請領有建物門牌，且屋內規劃完善，
      建有廚房、客廳等空間，二樓更全部舖上高級酸枝木原木
      地板，由牆上留存之冷氣孔及有線電視插座，可見先前係
      作為臥室使用，顯非單純供為農舍使用，餘土地上全部搭
      上棚架，並舖設水泥道路，土地上未見有任何耕作之痕跡
      ，另被上訴人辛○○復以「水織園藝有限公司」名義，向
      經濟部申請營利事業登記證在案，亦屬違反自任耕作之規
      定。
（六）綜上可知，被上訴人就渠等佔用之耕地部分，明顯違反應
      自任耕作之規定，故兩造間之前述耕地租賃契約依耕地三
      七五減租條例第16條第2項之規定，當然為無效，上訴人
      自得依所有權作用，請求被上訴人將各自承租土地上之地
      上物拆除，將土地遷讓交還上訴人等語。
二、上訴人於本院補充陳述：
（一）本件兩造間就系爭耕地，雖形式上訂有數份耕地租約存在
      ，然實際上並未約定特定之耕作範圍，而係全部合併出租
      給被上訴人之父祖李行川等人，由其等共同承租，嗣經被
      上訴人等依法繼受，故兩造間實質上具有同一耕地租賃關
      係。上開事實業據原審向彰化縣田尾鄉公所函查，該所於
      94年2月15日田鄉民字第0940001294號函所答覆之內容，
      稱：「土地面積係以當初三七五減租條例施行時所訂立租
      約書承租之面積，經土地重劃後分割為多筆地號，惟承租
      面積不變，與應繼分及自任耕作面積應無關係，亦無約定
      自任耕作之特定範圍。」即明。由該函覆內容可知，系爭
      租約只就承租面積為記載，並無約定自任耕作之特定範圍
      ，故被上訴人等現在系爭七筆土地上，自屬共同承租人之
      關係，本件租約之所有承租人間確係存在一個共同租賃關
      係甚明。原審不察，竟認定兩造間租賃土地之範圍應屬特
      定，顯與事實相違，自有違誤，請鈞院詳查。
（二）再查、被上訴人等在系爭耕地上，均有下列明顯未自任耕
      作、違反耕地三七五減租條例規定之事實存在：
    1.被上訴人己○○等7人，就其所占用之如附圖編號6、13～
      18，面積共計5567平方公尺土地上：
    (1)經原審及鈞院現場履勘結果，己○○等人所承租之土地上
      ，大部分面積均用以放置「袋苗」，僅少部分放置盆栽及
      種植灌木，另搭建有一水泥小屋，依現場所見袋苗之種植
      方式，係將植株置放於黑色塑膠袋內，於袋內填入泥土、
      肥料等物，以與土地隔絕之方式，培育袋苗，待袋苗長成
      至得出賣之大小時，即可以賣出。故己○○等人對於系爭
      土地之利用，明顯僅及於以土地為置放袋苗之處所，並無
      實際利用土地施以耕作之事實，乃原審竟以「該袋苗於移
      植至土壤後，即屬利用地力」為由，臆測實際上根本不存
      在之事實，與上訴人不利之判決，其迴護被上訴人之用意
      ，至為顯灼，原審在認定事實上，自有違誤。
    (2)至己○○等人所辯稱，袋苗需放置於土地上，利用土地才
      能生存等語，姑不論其既稱需利用土地，竟又捨直接摘種
      而取袋苗之方式，其所言已多所矛盾，在鈞院履勘現場時
      ，其等尚聲稱袋苗需不定時翻動，如發現袋苗之根深入土
      地時，還必須加以截斷云云，由此可見，系爭土地以袋苗
      之摘種方式，顯係單純為隔絕土地，以為營利之便而已，
      利用地力之說法，顯與事實不符。
    (3)按所謂耕作，指目的在定期（按季、按年）收穫而施工於
      他人土地以栽培農作物而言，最高法院63台上1218號判例
      意旨揭示有明文，故承租土地，搭蓋竹架，置放盆栽，並
      非直接利用土地耕作，自非耕地三七五減租條例所稱耕地
      租賃，司法院第一廳72. 2.22（72）廳民1字第0119號函
      足參。最高法院著重在利用地力耕作之事實，司法院並以
      「盆栽」之栽種方式，非直接利用土地耕作，加以補充說
      明。參系爭己○○等人以袋苗為栽種方式，同樣係以將植
      物種植於隔絕土壤之「容器」內，對照上開司法院與最高
      法院所揭示之要旨，袋苗與盆栽同屬栽種植物之容器，同
      有隔絕土壤之用，相同事物相同性質豈應有不同之解釋？
      故本件己○○等人，於系爭土地上僅見大面積放置袋苗，
      並非實際耕作利用土地，明顯已達違反耕地三七五減租條
      例規定，承租人應自任耕作之要件，上訴人訴請交還土地
      ，依法有據。
    (4)鈞院傳訊中興大學園藝系助理教授張正到庭作證，由該證
      人證言可知，本件承租人於系爭土地上採袋苗及盆栽之方
      式種植植物，主要目的即在圖販賣之便利，以隔絕土壤之
      方式將植物分別種於袋苗及盆栽內，可使植物將根生長在
      袋苗及盆栽中，避免生長至土裡，出賣時連同袋苗及盆栽
      一起可不必再從土裡斷根，並以此種方式種植，植物的養
      份來源是利用袋苗或盆栽裡面的培養土及本身的泥土而非
      土地；至氣生蘭部分，更因係採吊掛空中之方式種植，不
      論是植物成長及養分來源均與土地無關，由此可證，承租
      人以採袋苗及盆栽之方式種植，包含種植氣生蘭在內，均
      明顯非直接在土地上種植農作物，無利用地力耕作之事實
      及意思，已堪認定。
    (5)至承租人等辯稱擺放於土地上之袋苗及盆栽，只要時間夠
      久，當袋苗及盆栽內植物的根突破袋苗及盆栽後，即屬有
      利用到土地云云，此等說法無非是倒果為因、牽強之詞，
      蓋以盆栽為例，栽種之容器或為塑膠、或以石材製成，不
      論何種材質，容器底部除僅預留有一個排水孔外，餘無任
      何讓植物根部長出盆栽之孔洞，以盆栽為栽種方式，本即
      在限制植物只在盆栽內成長，用以隔絕土壤，否則如有使
      植物種植在土地上，使植物利用土地之地力成長之意思，
      何須多此一舉先將植物種植於盆栽內，再期待植物的根突
      破盆栽長到土地上？故本件承租人捨直接種植而採以盆栽
      種植之方式，明顯僅為隔絕土壤，以便將來出售之便利，
五、綜上所述，上訴人未○○等人起訴請求確認系爭三七五租約
    均已無效，並請求被上訴人及上訴人勝絃等2人、壬○○拆
    除地上物，返還系爭土地，因上訴人未○○與被上訴人辛○
    ○間，就坐落510、510之2、510之3、510之4、510之5號土
    計1480平方公尺土地上：現場可見耕地上係種植桂樹等「長
    年生灌木」，按耕地租賃，所謂耕作，指目的在定期（按季
    、按年）收穫而施人工於他人之土地以栽培農作物而言。被
    上訴人於土地上種植長年生灌木，聲稱有按期收成苗栽出售
    ，自應依法負舉證之責，否則依上開意旨，自屬非定期收成
    之農作物，違反耕地三七五減租條例承租人應自任耕作之規
    定，上訴人自得將系爭耕地收回。至原審判決逕認被上訴人
    種植之長年生灌木係為收成後，無需再播種即可繼續生長而
    已，並非定期不可收成，駁回上訴人請求，所採之見解，與
    耕地三七五減租條例鼓勵承租人利用地力、定期收成作物之
    意旨明顯相左，殊值商榷。
貳、被上訴人方面
一、被上訴人及上訴人癸○○、子○○、壬○○於原審之陳述：
（一）被上訴人己○○等7人辯稱：第62號租約，係上訴人未○
      ○與李行川所訂，嗣李行川亡故，前開租賃關係由李行川
      之子李勝明、李勝雄、被上訴人丑○○繼承，李勝明、李
      勝雄相繼亡故後，改由被上訴人庚○○、己○○、甲○○
      、寅○○、丁○○、丙○○繼受，被上訴人己○○等7人
      與其餘被上訴人係分別承租上開土地，且皆係耕作特定位
      置，種植花木、園藝，並係採用先進之袋苗種植法，並無
      違反自任耕作之事實等語，資為抗辯。
（二）上訴人壬○○、癸○○等2人則以：第63號及第65之1號租
      約，係上訴人未○○與李水織所訂，嗣李水織亡故，由李
      水織之子即上訴人壬○○、被上訴人辛○○分別繼受第63
      號及第65之1號租約；第64號租約，係上訴人未○○與李
      大江所訂，嗣李大江亡故，由李大江之子即上訴人癸○○
      等2人繼受，是以，上訴人未○○係於38年6月10日，與不
      同之承租人，訂立數個租賃契約，且各該契約之面積皆不
      同，自係就特定範圍簽訂租約，非如上訴人所稱之實質上
      為同一耕地租約。另上訴人壬○○原在承租之土地上搭建
      6M寬、18M長之鐵皮屋以養殖蘭花及存放農具，於92年11
      月，因入不敷出而放棄蘭花之養殖，並將該鐵皮屋拆除，
      又因承租土地在花卉特定區域內，無自動供水設施以供灌
      溉，遂在土地上種植花卉等園藝作物供出售之用，依最高
      法院82年度台上字第1096號判例意旨所示，種植花卉出售
      係屬農業經營之一種，是上訴人稱上訴人壬○○不自任耕
      作而主張契約無效，顯屬無據；再上訴人癸○○等2人原
      在承租土地上搭建有30平方公尺之鐵皮屋，以種植室內花
      卉及存放農具、肥料，但於92年6月拆除，而放置2個貨櫃
      屋，原搭建養殖蘭花或室內花卉之鐵皮屋面積均未超過承
      租耕地十分之一，並無任何違反耕地租約之情事等語，資
      為抗辯。
（三）被上訴人戊○○抗辯稱：其於前開土地上種植長年生灌木
      已四、五十年之久，係自任耕作等語，資為抗辯。
（四）被上訴人辛○○則辯稱：其係種植灌木及盆栽，且其實際
      耕作之土地係坐落510之3、510之4、510之5土地上，而非
      上訴人未○○目前所有之510 之2土地上，上訴人未○○
      業將部分土地移轉予其他上訴人，已非地主，故其請求確
      認耕地租賃不存在之訴，顯無理由，又上訴人辰○○等5
      人，於93年2月19日土地過戶後並未以書面或其他方式通
      知被上訴人，告知被上訴人渠等為新地主，上訴人顯係違
      反耕地三七五減租條例第25條規定。另於調處程序中，皆
      由上訴人未○○1人提出調處，其他上訴人皆未提出，此
      顯未踐履耕地三七五減租條例第26條規定，此訴訟之提出
      為不合法等語，資為抗辯。
二、上訴人癸○○、子○○、壬○○3人則於本院補充陳述：
    1.上訴人三人所承租之土地，係位於花卉特定區域內，且當
      地並無灌溉溝渠可供灌溉，並無法種植水稻，因此上訴人
      壬○○等三人以該土地種植花卉園藝植物。依82年台上字
      第1096號判例意旨，自屬農業經營之一種，並無上訴人所
      稱未自任耕種之情形。台灣農地，均屬小面積農田，栽種
      傳統水稻，根本毫無競爭力，甚至長年以來均難恃以維持
      生計，為普遍之認知。自從加入WTO以後，此種情形更是
      雪上加霜，因此許多農業逐漸轉型，由傳統水稻，轉變成
      其他精緻農業，以謀出路。此亦為政策上不得不為之改變
      。因此，在探討農地農用原則時，自應依各種作物之特性
      不同，分別探討是否合理使用農地，不應墨守成規，一味
      受縛於種植水稻之傳統觀念，認為直接栽種於土地上者，
      始屬於使用農地，若非直接栽種農地者，甚或只要有一小
      部分非直接栽種於農地者，即非使用農地。否則，所謂精
      緻農業云云，無異空談。例如本件系爭土地係位於特定花
      卉農業區，所種植者乃高經濟之花卉，而花卉園藝植物，
      有些可以直接種植於土地上，有些則無法直接種植於土地
      上，必須以盆栽方式種植，或先以盆栽方式種植，將來再
      移植土地上，或盆栽及直接種植於土地，交互更替。無論
      何者，均係利用土地之地利始能達成，均屬使用土地。此
      參照中興大學園藝系教授張正到庭證稱：「（盆栽的栽種
      也是需要用到土地？）是的，當然要，盆栽應該也需要放
      在土地上，這樣才有陽光有栽培的環境，方有利於植物的
      成長。」「（種在袋苗的植物，它放置的地方，若放在泥
      土上，是否相對的會長的比較好？）這還是要看樹的木的
      種類及發育的階段，無法一概而論，不同的物種及發育的
      階段不同，我不能說一定是水泥地是泥土地比較好。」「
      在園藝的栽培上，有時會用碎石或者是水泥板鋪在地上，
      這是很常見的栽培法，即使用水泥板鋪在地上，上面再放
      置袋苗，這也算是有利用到土地生產，因為這土地是支持
      植物的生長。」足見，盆栽及袋苗植物，或有應種植於泥
      土上者，或有應置於水泥地上者，並非均必需置放於泥土
      上或者水泥地上。準此，上訴人壬○○三人等既然種植花
      卉，則依其花卉之不同，而有不同栽種方法，並無不當。
      況且依鈞院現場履勘結果，壬○○部分：「走道舖有塑膠
      地板（塑膠板均可移動，係組合式），擺放盆栽及袋苗，
      走道外側則為泥土，上面擺盆栽，有一部分土地種植五葉
      松。」癸○○部分「走道的前段為可移動式水泥板，後段
      為泥土，走道外為泥土，上有袋苗及盆栽，種植灌木。」
      並無非作農用者。本件上訴人既主張上訴人壬○○等三人
      違反自任耕種，自應舉證明上訴人壬○○等三人種植何種
      花卉，有違反應有種植方法，屬於非自任耕種，不能徒以
      上訴人壬○○等三人有以盆栽種植，即認為非自任耕種。
      尤其，上訴人壬○○等三人之盆栽種植，其根部仍會穿透
      盆底，深入泥土，此除現場履勘時，業經上訴人壬○○等
      三人以實物說明外，並有呈庭照片可參，更難謂非自任耕
      種。
    2.次查，雖然上訴人壬○○曾在所承租之土地上搭建6公尺
      寬，18公尺長之鐵皮屋以養蘭花及存放農具及肥料；癸○
      ○、子○○曾在承租土地上搭建30平方公尺之鐵皮屋以種
      植室內花卉及存放農具、肥料，然此並無違反自任耕作之
      規定。如上所述，最高法院82年台上字第1096號判例已認
      為種植花卉樹種等園藝作物，以供出售者，係屬農業經營
      之一種。而最高法院83年台上字第1177號判決亦明示：「
      訟爭土地早因無排水系統而不適宜再為水稻之耕作。則揆
      諸種植稻麥、茶、桑等供食衣原料之植物，固為農作物，
      即為改善居住、育樂環境而種植花卉樹種等園藝作物以供
      出售者，仍不失為農作物，應屬耕地租用範疇之法意。被
      上訴人在訟爭一0一三之一號土地之一部分種植蘭花之行
      為，非屬『不自任耕作』，要無疑義。」再參中興大學園
      藝系教授張正到庭證稱：「這種蘭花不需要太多的陽光，
      所以一般會用遮蔭網來遮掉一部陽光。」被上訴人等在鐵
      皮屋內養植蘭花，雖非用遮陰網，而係用鐵皮屋（仍有窗
      戶等透光），基於相同道理，並無不當。是，被上訴人壬
      ○○等三人雖曾搭建鐵皮屋種植蘭花等花卉，然此並未違
      反自任耕作之規定，至為灼然。
    3.又查，上訴人壬○○雖設「成和季農園」，但如上所述，
      係作為栽種蘭花之用，並無營業行為。上訴人謂實際上有
      營業行為，自應舉證證明之。退一步言，即使有營業行為
      ，然依上開最高法院82年台上字第1096號判例所示，佃農
      既得種植花卉樹種等園藝作物，以供出售，則該營業行為
      亦難謂有違反自任耕作。此猶如觀光果園一般，雖有營業
      ，但並無妨害耕作之事實。
    4.再查，上訴人壬○○目前雖在系爭土地上有22平方公尺之
      工寮；上訴人癸○○、子○○目前雖在承租土地分別設有
      57及103平方公尺之貨櫃屋，然「佃農在承租耕地上固允
      許有農舍之存在，但茲所謂農舍，乃以便利耕作而設，並
      不以解決佃農家族實際居住問題為目的。」最高法院64年
      台上字第571號判例著有明文。依該判例，可見佃農非不
      得於承租耕地上建造農舍。上訴人壬○○等三人因必須置
      放農具等，且因所種植之花卉經濟價值較高，宵小常趁夜
      間無人偷竊，損失慘重，因此必須建造該農舍，供夜間看
      守及放置農具等之用。癸○○、子○○二人年紀均已老大
      ，分家獨立已久，故雖然係基於同一租賃契約承租系爭土
      地，然事實各自管領特定部分已久，故各有一農舍。而渠
      等之農舍，其內設備均甚簡陋，除置放農具等之外，只有
      勉強可供守夜用之床舖，並非為解決佃農家族實際居住問
      題而設置，業經　鈞院到場履勘甚詳。是設置該農舍，並
      未違反自任耕作。
    5.末查，原審判決所稱舖設水泥，事實上係長條型水泥板，
      其設置目的在於方便耕作。此猶如水稻田有田埂一樣，整
      個大面積之耕地，若無舖設水泥板作為通道，則每逢下雨
      天，泥濘難行，根本無法耕作。是設置水泥板係為耕種通
      行方便所必要，亦無違反自任耕作。
二、被上訴人於本院補充陳述：
（一）被上訴人辛○○則以：被上訴人辛○○在承租上訴人的土
      地上的所有農業設施約在89年8月前完成，通常農地要過
      戶，如有設施違反農地使用相關規定，則上訴人等人間在
      92年辦理農地過戶前必須拆除，始可過戶。今上訴人等人
      早於93年4月7日前完成過戶，表示被上訴人這些設施符合
      農地使用法規。土地法第一編第一章第六條：本法所稱自
      耕，係指自任耕作者而言，其為維持一家生活直接「經營
      」耕作者，以耕作論。農業發展條例第20條也定有明文。
      田尾鄉因政府大力輔導，從事園藝業，登記園藝公司上百
      家，本人經營水織園園藝公司當然是自任耕作。李水織的
      租約有兩份，一份是我父親從我祖父繼承而已，另一份李
      芋頭轉讓給我父親承租，上訴人未○○有同意，所以與我
      父親另定一個租約，我就是繼承這個租約。我的耕作方式
      較先進，所採取之方式均非傳統種植方法，因此上訴人認
      為我並未利用土地，在我父親的時代植物都是種在泥土後
      再挖在盆栽裡，但若如此，以我們販賣的數量，系爭土地
      的泥土很快就會被挖光，所以應該要用新的方式來經營種
      植。
（二）被上訴人戊○○則以：李行川並非戊○○之祖父，戊○○
      之租約乃是依法直接繼承自祖父李芋頭，繼承租約於40年
      至今，乃是獨立租約且存在近60年，而出租方從無異議，
      何以人事物無變，卻因時間更替而有不同的強作說詞？又
      園藝作物乃是田尾地區農民習慣且普遍種植之作物，戊○
      ○於出租地上種植桂花、夜合等等灌木作物，每年分兩期
      植栽上進行高壓法繁殖幼苗，每期有數萬顆幼苗之產出，
      全家之生計亦以此為據，何有非利用地力之說？三七五減
      租條例僅於第二條「地租租額」部分提及租額是以當地主
      要作物正產品全年收穫總量為租金依據，乃是定額精神，
      每年分兩期繳交，當時公所所定出之定額稻穀，或等量價
      值之金額，但租約並未明定承租期間限制租地內種植經營
      的總類與範圍。
（三）被上訴人己○○則以：上訴沒有理由。即使放在袋子，也
      會長到土地。符合農地使用。
參、原審經審酌兩造所提出之攻擊防禦方法後，認上訴人未○○
    與上訴人壬○○間，就坐落彰化縣田尾鄉○○段打簾小段51
    1、511之2地號土地上之耕地租賃關係不存在；上訴人壬○
    ○應將坐落上開土地上，如附圖編號1至4部分，面積共1452
    平方公尺之地上物拆除，將土地交還上訴人未○○。上訴人
    未○○與上訴人癸○○、子○○間，就坐落上開土地上之耕
    地租賃關係不存在。上訴人癸○○、子○○應將坐落上開土
    地上，如附圖編號7至9部分，面積共2620平方公尺之地上物
    拆除，將土地交還上訴人未○○。判決准許上訴人關於此部
    分之請求，並駁回上訴人其餘之請求。上訴人未○○等6人
    對原審判決對其不利部分不服提起上訴，於本院聲明：（一
    ）原判決不利於上訴人之部分均廢棄。（二）確認上訴人與
    被上訴人己○○等7人間，就坐落510、510之2、510之3、51
    0之4、510之5、511、511之2土地上之耕地租賃關係不存在
    。（三）確認上訴人與被上訴人戊○○間，就坐落510、510
    之2、510之3、5 10之4、510之5土地上之耕地租賃關係不存
    在。（四）確認上訴人與被上訴人辛○○間，就坐落510、5
    10之2、510之3、510之4、510之5土地上之耕地租賃關係不
    存在。（五）被上訴人己○○、庚○○、甲○○、丁○○、
    寅○○、丙○○、丑○○等7人，應將坐落上開土地上，如
    彰化縣北斗地政事務所民國94年7月5日土地複丈成果圖及附
    表所示編號6、13～18，面積共計5567平方公尺土地上之地
    上物拆除，將土地交還上訴人。（六）被上訴人戊○○應將
    坐落510、510之2、510之3、510之4、510之5土地上，如附
    圖編號10、11、12部分，面積1480平方公尺之地上物拆除，
    將土地交還上訴人。（七）被上訴人辛○○應將坐落上開土
    地上，如彰化縣北斗地政事務所民國94年7月5日土地複丈成
    果圖及附表所示編號19～39，面積共計3061平方公尺土地上
    之地上物拆除，將土地交還上訴人。（八）第一、二審訴訟
    費用均由被上訴人共同負擔。（九）第五至八項聲明，上訴
    人願供擔保，請准宣告假執行。並答辯聲明為：上訴駁回。
    上訴人壬○○等3人對其不利部分亦聲明不服，於本院上訴
    聲明：（一）原判決廢棄。（二）上開廢棄部分，被上訴人
    在第一審之訴駁回。（三）訴訟費用由被上訴人負擔。（四
    ）如受不利益判決，願供擔保，請准宣告免為假執行。被上
    訴人於本院答辯聲明為：上訴駁回。
肆、兩造不爭執事項：
一、被上訴人己○○等7人佔用如附圖編號6、13-18部分、面積
    共5567平方公尺土地。（關於編號18部分，彰化縣北斗地政
    事務所94年8月1日之複丈成果圖及原審判決均誤為被上訴人
    辛○○所有並使用，然經本院96年1月26日至現場勘驗已確
    認為被上訴人己○○等所使用，亦為兩造所不爭執，見本院
    第1卷第124頁、第142頁背面）。
二、上訴人壬○○佔用如附圖編號1-4部分、面積1452平方公尺
    土地。
三、上訴人癸○○等2人佔用如附圖編號7-9部分、面積2620平方
    公尺土地。
四、被上訴人戊○○佔用如附圖編號10-12部分、面積1480平方
    公尺土地。
五、被上訴人辛○○佔用如附圖編號19-39部分、面積3061平方
    公尺土地。
    以上為兩造所不爭執，本院採為判決之基礎。
伍、本件爭點整理結果如下：
一、兩造間所簽訂之租約是否同一？
二、被上訴人及上訴人壬○○、癸○○、子○○有無未自任耕作
    之事實？
陸、得心證之理由：
一、按確認法律關係之訴，非上訴人有即受確認判決之法律上利
    益者，不得提起之；確認證書真偽或為法律關係基礎事實存
    否之訴，亦同，民事訴訟法第247條第1項規定甚明。所謂即
    受確認判決之法律上利益，係指法律關係之存在與否不明確
    ，致上訴人在私法上之地位有受侵害之危險，而此危險得以
    對於被上訴人之確認判決除去之者而言，故確認法律關係成
    立或不成立之訴，苟具備前開要件，即得謂有即受確認判決
    之法律上利益，縱其所求確認者為他人間之法律關係，亦非
    不得提起（最高法院52年度台上字第1922號判例意旨參照）
    。本件上訴人未○○以被上訴人及上訴人癸○○、子○○、
    壬○○未自任耕作為由，起訴主張與被上訴人及上訴人癸○
    ○、子○○、壬○○間就前開土地之耕地租賃關係不存在，
    被上訴人及上訴人癸○○、子○○、壬○○否認之，足認兩
    造就前揭土地究有無耕地租賃關係存有爭執，如不訴請確認
    ，不惟該項法律關係之存否無法明確，且上訴人未○○在私
    法上之地位亦有受侵害之危險，揆之首開說明，上訴人未○
    ○提起本件確認之訴以排除此項危險，顯有確認利益。至被
    上訴人辛○○雖辯稱：上訴人未○○業將部分土地移轉予其
    他上訴人，已非地主，故其請求確認耕地租賃不存在之訴，
    顯無理由云云，查上訴人未○○雖已於93年2月19日，將坐
    落510、510之3、51 0之4、510之5土地所有權移轉登記予上
    訴人辰○○等5人共有一節，為上訴人所不爭執，並有土地
    登記謄本在卷可稽，足認屬實，惟按租賃，乃特定當事人間
    所締之契約，出租人既不以所有人為限，故出租人對其物有
    無所有權或其他權利，全非租賃之成立要件，在租賃關係存
    續中，關於租賃上權利之行使，例如欠租之催告，終止之表
    示等項，概應由締結契約之名義人行之，始能生效（最高法
    院48年度台上字第12 58號判例、84年度台上字第2160號、
    85年度台上字第1216號判決意旨參照），是以，上訴人未○
    ○雖將部分土地所有權移轉登記予上訴人辰○○等5人共有
    ，惟上訴人未○○就前述土地與被上訴人間訂有耕地租賃契
    約，有第62、63、64、65、65之1號租約書在卷可稽，其出
    租人地位並不因土地所有權移轉而喪失，上訴人辰○○等5
    人亦不因取得土地所有權而取得出租人地位，是被上訴人辛
    ○○前開所辯，尚屬乏據。又被上訴人辛○○復辯稱：於調
    處程序中，皆由上訴人未○○提出調處，其他上訴人皆未提
    出，顯未踐履耕地三七五減租條例第26條規定，此訴訟之提
    出為不合法云云，然按出租人與承租人間因耕地租佃發生爭
    議時，應由當地鄉（鎮、市、區）公所耕地租佃委員會調解
    ；調解不成立者，應由直轄市或縣（市）政府耕地租佃委員
    會調處；不服調處者，由直轄市或縣（市）政府耕地租佃委
    員會移送該管司法機關，司法機關應即迅予處理，並免收裁
    判費用。前項爭議案件非經調解、調處，不得起訴；經調解
    、調處成立者，由直轄市或縣（市）政府耕地租佃委員會給
    予書面證明，耕地三七五減租條例第26條第1、2項分別定有
    明文，故耕地三七五減租條例第26條第2項所謂非經調解、
    調處，不得起訴者，依同條第1項規定，係指出租人與承租
    人間因耕地租佃而發生爭議之事項，已否經調解、調處之程
    序而言（最高法院86年度台上字第2676號判決意旨參照），
    換言之，是否踐行該項程序，應指為出租人與承租人就訴訟
    標的之法律關係，於起訴前是否經調解、調處而言。上訴人
    未○○雖將部分土地所有權移轉予其餘上訴人，然其仍係前
    揭土地之出租人，餘上訴人雖取得部分土地所有權，並不因
    而同時取得出租人地位，業如前述，而上訴人未○○業以出
    租人之地位，與居於承租人地位之被上訴人，經彰化縣田尾
    鄉公所耕地租佃委員會及彰化縣政府耕地租佃委員會分別調
    解、調處不成立，始由彰化縣政府函送由原法院審理，有彰
    化縣政府93年12月13日府地權字第0930236453號、00000000
    00號、0000000000號、0000000000號及94年3月22日府地權
    字第0940052567號函在卷可稽，另其餘上訴人既非出租人，
    自無庸與被上訴人進行調解、調處程序，是以，本件租佃爭
    議事件既已踐行調解、調處程序，揆諸前開規定，上訴人提
    起本件訴訟，自無不合，被上訴人辛○○前述除上訴人未○
    ○外，餘上訴人未提出調處，此訴訟之提出為不合法之辯解
    ，亦屬無稽。又被上訴人辛○○另抗辯稱：上訴人未○○將
    土地過戶給其餘上訴人後，並未以書面或其他方式通知被上
    訴人，告知被上訴人渠等為新地主，顯係違反耕地三七五減
    租條例第25條規定云云。按在耕地租期屆滿前，出租人縱將
    其所有權讓典與第三人，其租佃契約對於受讓受典人仍繼續
    有效，受讓受典人應會同原承租人申請為租約變更之登記，
    耕地三七五減租條例第25條定有明文。是以，上訴人未○○
    雖將部分土地所有權移轉予其餘上訴人，惟上訴人未○○與
    被上訴人及上訴人癸○○、子○○、壬○○間之租佃契約對
    於其餘上訴人仍繼續有效存在，必嗣其餘上訴人會同被上訴
    人及上訴人癸○○、子○○、壬○○申請為租約變更之登記
    ，租賃契約始會存在於其餘上訴人與被上訴人及上訴人癸○
    ○、子○○、壬○○間。本件其餘上訴人尚未會同被上訴人
    及上訴人癸○○、子○○、壬○○申請為租約變更之登記，
    為上訴人所不爭執，而屬真正，是以，租佃契約仍存在於上
    訴人未○○與被上訴人及上訴人癸○○、子○○、壬○○間
    ，此亦為兩造所不爭執，則被上訴人辛○○前開所辯，核與
    本案無涉，先此敘明。
二、關於爭點一之兩造間所簽訂之租約是否同一部分：
    上訴人主張兩造間就前開耕地租約，最初訂約時，並未約定
    特定之耕作範圍，而係全部出租予李行川等人，由渠等共同
    承租，故兩造間實質上僅具有同一租約等語。被上訴人否認
    之，並以前詞置辯。查：
（一）第62號租約，原係上訴人未○○與李行川簽訂，嗣李行川
      亡故，上訴人未○○改與李行川之子李勝明、李勝雄及被
      上訴人丑○○簽訂，嗣李勝明、李勝雄亡故，上訴人未○
      ○改與李勝明、李勝雄之子即被上訴人庚○○、己○○、
      甲○○、寅○○、丁○○、丙○○簽訂；第63號租約，原
      係上訴人未○○與李水織簽訂，嗣李水織亡故，上訴人未
      ○○改與李水織之子即上訴人壬○○簽訂；第64號租約，
      原係上訴人未○○與李大江所訂，嗣李大江亡故，上訴人
      未○○改與李大江之子即上訴人癸○○等2人簽訂；第65
      號租約（見原審卷第65、333頁），原係上訴人未○○與
      李芋頭簽訂，嗣李芋頭亡故，上訴人未○○改與李芋頭之
      子即被上訴人戊○○簽訂；第65之1號租約（見原審卷第
      148、335頁），原係上訴人未○○與李水織簽訂，嗣李水
      織亡故，上訴人未○○改與李水織之子即被上訴人辛○○
      簽訂之事實，為兩造所不爭執（見原審卷第69、184頁）
      ，並有彰化縣田尾鄉公所94年2月15日田鄉民字第0940001
      294號函（見原審卷第99、100頁）及94年6月22日田鄉民
      字第0940005537號函（見原審卷第206、207頁）檢送之彰
      化縣田尾鄉三七五耕地租約登記簿（見原審卷第208～217
      頁），及被上訴人己○○、上訴人壬○○、癸○○等2人
      提出之第62、63、64號原始租約書在卷可稽（見原審卷第
      28 7、288、330、198、199、331、200、332頁），足認
      為真正。
（二）按出租人於租賃關係存續中死亡，其出租人之地位及租賃
      物所有權，於遺產分割前，固由其繼承人全體承受。惟民
      法關於遺產之分割係採移轉主義，由繼承人全體相互移轉
      其應繼分，使各繼承人就分得之遺產取得單獨所有權，故
      遺產分割後，除別有約定外，即應類推適用民法第425條
      第1項規定，租賃契約僅對於分得租賃物所有權之繼承人
      繼續存在（最高法院91年度台上字第1064號判決意旨參照
      ）。本件參佐上開彰化縣田尾鄉公所函文說明第2項所示
      ：系爭租約書係承租人、出租人兩造新訂立之租約或以繼
      承人名義延續訂約乙節，經查依台灣省耕地租約登記辦法
      第2條第1項：耕地租約之訂立、變更、終止或換訂登記，
      應由出租人會同承租人於登記原因發生日起30日內，向當
      地鄉鎮市區公所申請。同法第4條第1項：耕地租約有下列
      情事之一者，應申請租約變更登記：三、承租人死亡，其
      現耕繼承人繼承承租權者辦理等語，及93年1月9日補發之
      租約書（見原審卷第329～334頁），就第62號租約，出租
      人為上訴人未○○，承租人為被上訴人己○○等7人；第
      63號租約，出租人為上訴人未○○，承租人為上訴人壬○
      ○；第64號租約，出租人為上訴人未○○，承租人為上訴
      人癸○○等2人；第65號租約，出租人為上訴人未○○，
      承租人為被上訴人戊○○；第65之1號租約，出租人為上
      訴人未○○，承租人為被上訴人辛○○等情，足認第62號
      租約，原係上訴人未○○與李行川所訂，嗣李行川亡故，
      前開租賃關係由李行川之繼承人即其子李勝明、李勝雄、
      被上訴人丑○○繼受，嗣李勝明、李勝雄亡故後，就李勝
      明、李勝雄承租人地位，即由渠等繼承人即被上訴人庚○
      ○、己○○、甲○○、寅○○、丁○○、丙○○繼受，是
      就第62號租約，已因繼承關係，由原先之李行川改由其繼
      承人及繼受繼承人即被上訴人己○○等7人繼受取得上述
      承租人地位，嗣被上訴人己○○等7人即依台灣省耕地租
      約登記辦法第4條第1項承租人死亡，其現耕繼承人繼承承
      租權者辦理申請租約變更登記之規定，與上訴人未○○重
      新簽訂租約；就第63及第65之1號租約，原係上訴人未○
      ○與李水織所訂，嗣李水織亡故，本應由李水織之繼承人
      繼受上述租賃關係，後李水織之繼承人因遺產分割結果，
      由上訴人壬○○繼承李水織就第63號租約之承租人地位，
      另由被上訴人辛○○繼承李水織就第65之1號租約之承租
      人地位，且上訴人壬○○、被上訴人辛○○亦依據上開辦
      法，與上訴人未○○重新簽訂租約；就第64號租約，原係
      上訴人未○○與李大江所訂，嗣李大江亡故，由李大江之
      繼承人即上訴人癸○○等2人繼受前揭租賃關係，上訴人
      癸○○等2人亦依循前述要點，與上訴人未○○重新簽訂
      租約；就第65號租約，原係上訴人未○○與李芋頭所訂，
      嗣李芋頭亡故，由李芋頭之繼承人即被上訴人戊○○繼受
      上述租賃關係，後被上訴人戊○○亦依相同規定，與上訴
      人未○○重新簽訂租約等情，堪以認定。基上，第62號租
      約顯係存在於上訴人未○○與被上訴人己○○等7人間；
      第63號租約係存在於上訴人未○○與上訴人壬○○間；第
      64號租約係存在於上訴人未○○與上訴人癸○○等2人間
      ；第65號租約係存在於上訴人未○○與被上訴人戊○○間
      ；第65之1號租約係存在於上訴人未○○與被上訴人辛○
      ○間之事實，灼然甚明。
（三）再稽之第62號租約內容，就坐落510、510之2、510之3、
      510之4、510之5土地，承租面積為0‧3293公頃，就坐落
      511、5 11之2土地部分，承租面積為0‧2425公頃；第63
      號租約內容，就坐落511、511之2土地部分，承租面積為0
      ‧1552公頃；就64號租約內容，就坐落511、511之2土地
      部分，承租面積為全部即0‧2638公頃；第65號租約內容
      ，就坐落510、510之2、510之3、510之4、510 之5土地部
      分，承租面積為0‧1487公頃；第65之1號租約內容，就坐
      落510、510之2、510之3、510之4、510之5土地部分，承
      租面積為0‧2975公頃，且觀諸上開三七五耕地租約登記
      簿所載（原審卷第208至217頁），在74年5月20日辦理土
      地分割前，各租約即均有承租土地面積之記載，倘非耕作
      之位置有特定，以本件同一地號耕作者非僅一人之情形，
      如何能精確算出各租約之面積若干，是以，兩造間就前開
      土地所訂之耕地租賃關係，除租賃之土地特定外，另有租
      賃土地之面積，故就租賃土地之範圍應屬特定，且兩造間
      之租賃關係各係存在於前述承租範圍內，洵屬無疑，準此
      ，被上訴人及上訴人癸○○、子○○、壬○○辯稱係耕作
      特定位置等語，堪以採信，上訴人前開兩造間就前開耕地
      租約，並未約定特定之耕作範圍，故兩造間實質上僅具有
      同一租約之主張，要屬無據，不足採信。準此，就前開土
      地之耕地租賃關係既係分別存在於上訴人未○○與被上訴
      人己○○等7人間；上訴人未○○與上訴人壬○○間；上
      訴人未○○與被上訴人辛○○間；上訴人未○○與上訴人
      癸○○等2人間；上訴人未○○與被上訴人戊○○間，該
      等租賃關係即屬數個而非同一。
三、關於爭點二之被上訴人及上訴人壬○○、癸○○、子○○有
    無未自任耕作之事實部分：
（一）台灣農地，均屬小面積農田，且因農村青壯人口外移嚴重
      ，栽種傳統水稻，不僅須耗人力，且因生長量有限，及人
      民飲食習慣之改變，根本毫無競爭力，甚至長年以來種稻
      者均難恃以維持生計，為普遍之認知。況自台灣加入WTO
      以後，此種情形更是雪上加霜，因此許多農業逐漸轉型，
      由傳統水稻，轉變成其他精緻農業，以謀出路。此亦為政
      策上不得不為之改變。因此，在探討農地農用原則時，自
      應依各種作物之特性不同，分別探討是否合理使用農地，
      不應墨守成規，一味受縛於種植水稻之傳統觀念，認為直
      接栽種於土地上者，始屬於使用農地，若非直接栽種農地
      者，甚或只要有一小部分非直接栽種於農地者，即非使用
      農地。否則，所謂精緻農業云云，無異空談。本件系爭五
　　　份租約之承租土地均係位於田尾鄉之花卉特定區域內，而
  　　彰化縣田尾鄉近年來因推展花卉，而成為有名之田尾公路
　　　花園，彰化縣政府每年均舉辦活動，吸引眾多觀光客前往
  　　參觀選購花卉植物，成為田尾地區花卉業者之主要收入。
　　　是以本件在認定是否「自任耕作」時，自應有另外之思考
  　　方向，核先敘明。
（二）關於上訴人壬○○及上訴人癸○○等2人部分：
　１、上訴人主張：上訴人壬○○就其佔用土地上，均舖設水泥
      地板，未有任何預備耕作之跡象，另搭建大型建物以「成
      和季農園」之名義對外營業已長達數十年，上訴人壬○○
      私設營利商號進行營業，已違反自任耕作之事實；上訴人
      癸○○等2人就渠等佔用土地上，僅擺放大型貨櫃屋及盆
      栽，未見有任何自任耕作之事實存在，且上訴人癸○○等
      2人亦在上開土地上以「喜松園」名義營業至今，長達數
      十年，亦有違反自任耕作之事實存在等語；上訴人壬○○
      則以：原在承租之土地上搭建6M寬、18M長之鐵皮屋以養
      殖蘭花及存放農具，於92年11月，因入不敷出而放棄蘭花
      之養殖，並將該鐵皮屋拆除，又因承租土地在花卉特定區
      域內，無自動供水設施以供灌溉，遂在土地上種植花卉等
      園藝作物供出售之用，依最高法院82年度台上字第1096號
      判例意旨所示，種植花卉出售係屬農業經營之一種，是上
      訴人稱上訴人壬○○不自任耕作而主張契約無效，顯屬無
      據等語置辯；上訴人癸○○等2人則抗辯稱：原在承租土
      地上搭建有30平方公尺之鐵皮屋，以種植室內花卉及存放
      農具、肥料，但於92年6月拆除，而放置2個貨櫃屋，原搭
      建養殖蘭花或室內花卉，鐵皮屋之面積均未超過承租耕地
      十分之一，並無任何違反耕地租約之情事等語。經查：
　２、上訴人壬○○於其承租之土地上，舖設地板，地板上擺放
      盆栽；上訴人癸○○等2人，則在渠等承租之土地上舖設
      水泥，水泥上擺放盆栽，另放置面積分別為57、103平方
      公尺之貨櫃屋之事實，業據原法院會同彰化縣北斗地政事
      務所測量人員履勘現場屬實，復有勘驗筆錄及土地複丈成
      果圖在卷可稽（見原審卷第221～223、225頁），惟經本
      院至現場勘驗可知，上訴人壬○○之附圖編號僅係在
      走道上舖設可移動式之塑膠板，走道外則未舖設塑膠板，
      而只見泥土上擺放盆裁及袋苗，有一部分土地上種植五葉
      松，上訴人李勝弦、子○○之附圖編號部分則於走道之
      前段為可移動式水泥板，後段走道為泥土，走道外均為泥
      土，上有盆裁及袋苗，另有種植灌木等情，業經本院製有
      勘驗筆錄，並為兩造所不爭執（本院第1卷第123頁背面、
      第124頁、第142頁背面），而走道上舖設可移動式之塑膠
      板或水泥板，應可認定係為防雨水或澆花的水所造成之土
      地泥濘而設，況上訴人李勝弦、子○○之附圖編號部分
      之後段走道為泥土，並無水泥板，除走道外則均無舖設塑
      膠板及水泥板之情形，是以原審認上訴人壬○○及上訴人
      癸○○等2人分於渠等承租之土地上，舖設地板及水泥，
      並在地板及水泥上擺放盆栽，因盆栽與土地之間或有地板
      或有水泥阻隔，是以，渠等均非直接在土地上種植農作物
      ，顯非直接利用土地耕作，並未善盡地力，致土地無法地
      盡其利，屬不自任耕作一情，容有誤會；至司法院第一廳
      72年2月22日（72）廳民1字第0119號函釋所謂：承租土地
      ，搭蓋竹架，置放盆栽，並非直接利用土地耕作，自非耕
      地三七五減租條例所稱之耕地租賃。應係指盆裁放於竹架
      上之情形，與本件盆裁及袋苗係直接置於土地上尚屬有間
      。
　３、上訴人雖以所謂耕作，指目的在定期（按季、按年）收獲
　　　而施人工於他人土地以栽培農作物而言（最高法院63年度
  　　台上字第1218號判例意旨及司法院院字第738號解釋參照
    　）。被上訴人等人以袋苗為栽種方式，同樣係以將植物種
      植於隔絕土壤之「容器」內，對照上開司法院與最高法院
      所揭示之要旨，袋苗與盆栽同屬栽種植物之容器，同有隔
      絕土壤之用，相同事物相同性質豈應有不同之解釋云云，
　　　然按種植稻、麥、茶、桑等供食衣原料之植物，固為農作
　　　物，即為改善居住、育樂環境而種植花卉樹種等園藝作物
　　　，以供出售者，既與造林有間，其所栽植之植物，係屬農
　　　業經營之一種，仍不失為農作物（最高法院82年度台上字
  　　第1096號判例、83年度台上字第1177號判決意旨參照）。
      且經本院請國立中興大學助理教授張正到庭陳稱：「很多
　    木本植物為了移植方便，為了不用再從土裡挖起來，都會
      種在袋苗。因為賣作行道樹或景觀庭園設計等用途，多半
      是木本植物，種植者為了販賣方便，會將植物種在袋苗中
      方便出賣。」「因為種植技術的進步，確實有些植物種在
　    袋苗中是比較有利於出售，因為這樣的植物根系比較完整
      ，要賣掉的時候也不必再斷根，這樣有利於栽培移植的存
      活。這當然也算利用到土地，因為植物的種植需要陽光及
      土地，雖然未種到土裡面，但也算是利用到土地。」「盆
      栽和袋苗是一樣的。」「成長時間比較久根會長比較長，
      有時根會跑到（袋苗）外面去，若長出袋苗外的根，在出
      賣時將袋苗外的根剪斷的話，這種袋苗植物的根系，還是
      會比直接將種在泥土的植物從泥土中挖出來的根系完整。
      」等語（本院第1卷第157頁背面、第158頁正背面、第159
      頁），本件系爭土地既係座落於花卉特定區內，被上訴人
      及上訴人癸○○、子○○、壬○○種植花卉樹種等園藝作
      物，目的即係為出售，揆諸上開判例見解，當屬農業經營
      之一種，雖上訴人癸○○、子○○、壬○○係以盆裁及袋
      苗之方式種植，而非以傳統直接種於土地之方式為之，然
      種植之技術與時俱進，多年前之種植方式並非一定須永遠
      延用，否則農業技術改良之研究何用，為增進單位土地面
      積之產值及增加栽培移植之存活率，本即應隨時改進種植
      技術，況以出售為目的之園藝業者，苟沿用舊法直接栽種
      於泥土內，出售時再將植物根部連同泥土一起挖起，則以
      銷售速度之快速，系爭土地之泥土勢將快速流失，如此豈
      為三七五租約之目的。次查所謂袋苗係指將苗木移入塑膠
      袋內而種植育苗，一定期間後，再將袋苗移植至盆裁或土
      壤中，此業經證人張正助理教授到庭證稱：「如果要讓木
      本植物繼續生長，假使沒有賣掉的話，應該一定時間要換
      盆，但這不能一概而論，這要看種類。這牽涉種植者的經
      驗，這有各種可能，但依我剛才所聽，他們（指被上訴人
      及上訴人癸○○、子○○、壬○○）應該是在袋苗中育苗
      ，待成長到一段時間後約一個人高時，如果沒有賣掉應該
      會換盆，亦可能移到泥土中，這要看個人的經營方法。」
      明確（本院第1卷第159頁），而盆裁中之土壤雖或有部分
      非來自系爭土地，然不可否認必有一部分係系爭土地之土
      壤，而非全為培養土，且倘移植於土壤中，移植後該袋苗
      即須依靠土壤中之養分始能成長，是以，袋苗之種植，於
      後階段，更屬利用地力無疑。故上訴人前開主張，要屬無
      據，不足採信。
　４、上訴人癸○○、子○○、壬○○於部分土地上種植灌木或
　　　五葉松部分：查五葉松係屬喬木，而喬木及灌木均係屬木
　　　本植樹之一種，木本植物具有木質化堅硬的莖，莖之形成
  　　層會不斷分裂，使樹可以每年不斷的成長變粗。木本植物
   　 依生長習性不同，又分為喬木、灌木和藤木。喬木有一固
      定幹形之主莖，通常在離開地面相當距離後才有分枝。灌
      木較小，沒有中心主幹，形態也不一，通常從基部就會分
      出許多枝條。藤木則必須依附其他植物才能生長，無可以
      自立之主莖，亦無一定之高度。長年生灌木係為收成後，
      無需再播種即可繼續生長而已，並非定期不可收成，而五
      葉松目前已為重要觀賞植物，上訴人壬○○種植此樹種以
　　　供出售，自屬農業經營之一種，仍不失為農作物，故上訴
　　　人因此而主張上訴人癸○○、子○○、壬○○未自任耕作
　　  云云，自非可採。
　５、按佃農在承租耕地上固允許有農舍之存在，但茲所謂農舍
　　　，乃以便利耕作而設，並不以解決佃農家族實際居住問題
      為目的（最高法院64年台上字第571號判例足參）。本件
      上訴人癸○○、子○○於現場擺放有二貨櫃屋，即編號7
      、8，編號7內有二床鋪，一為單人床，一為雙人床，尚有
      小孩衣服、電腦、電視、衣櫃及廁所一間；另編號8內之
      貨櫃屋旁固有擺放農具、農藥、培養土，然貨櫃屋內則隔
      有房間及一間廁所，並有日用品、冰箱等，業經本院勘驗
      明確，製有勘驗筆錄，並為兩造所不爭執（本院第1卷第
      123頁背面、第142頁背面），則上開貨櫃屋均明顯係作為
      居住使用，此情應足認上訴人癸○○、子○○有未自任耕
      作之情形，該租約即應全部歸於無效。上訴人據此起訴請
      求上訴人癸○○、子○○拆除地上物，交還土地，自應准
      許。
　６、上訴人壬○○所承租之土地上雖於原審勘驗時有一如附圖
  　　編號之貨櫃屋，然面積合計僅22平方公尺，縱上訴人
　    壬○○曾以「成和季農園」之名義對外營業，然上訴人壬
      ○○種植花卉之目的既係在出售，則成立農園名義，乃係
      為使利出售農產品，應難認係不自任耕作；而本院96年1
      月26日至現場時，已無編號之貨櫃屋，現場僅有塑膠
      板材質組合之小屋一間，屋頂材質為塑浪板，主結構為塑
      膠板，屋內有辦公桌一張、冷氣一台、長型桌一張、電視
      機一台、飲水機一台，製有勘驗筆錄，並為兩造所不爭執
      （本院第1卷第123頁背面、第142頁背面），依內部陳設
      ，尚難認係供居住使用，應僅係為便利出售花卉之辦公之
      用，縱依原審勘驗時所見之貨櫃屋面積亦僅22平方公尺，
      供居住之用，恐有過小之嫌，且上訴人迄本院言詞辯論之
      日止亦未能舉證證明上訴人壬○○就附圖編號之貨櫃
      屋有供居住使用之情形，是以上訴人主張上訴人壬○○有
      不自任耕作之情形，尚非有據。
（三）關於被上訴人己○○等7人被上訴人戊○○部分：
　１、上訴人主張被上訴人己○○等7人就渠等佔用之土地上，
  　　僅擺放有袋苗、盆栽，及種植部分長年生灌木，未見有任
    　何利用地力耕作之事實存在；被上訴人戊○○就其佔用之
      土地上，均種植長年生灌木，此非可定期收成之農作物，
      均屬違反自任耕作之規定等語，被上訴人己○○等7人及
      被上訴人戊○○就分別種植袋苗、長年生灌木之事實自認
      在卷（見原審卷第183、272、273頁），惟辯稱：此係屬
      自任耕作等語。經查：被上訴人己○○等7人佔用如附圖
      編號6、13-18 部分、面積共5567平方公尺土地上，係擺
      放袋苗，及種植部分長年生灌木，另有部分盆裁；被上訴
      人戊○○就其佔用如附圖編號10-12部分、面積1480平方
      公尺土地上，係種植長年生灌木等事實，業經原審及本院
      勘驗在卷，並為兩造所不爭執（見原審卷第273頁、本院
      第1卷第123頁背面、第124頁、第142頁背面），並有被上
      訴人己○○提出之照片二張附卷（置於原審證物袋內）可
      稽，足認為真正。
　２、按種植稻、麥、茶、桑等供食衣原料之植物，固為農作物
  　　，即為改善居住、育樂環境而種植花卉樹種等園藝作物，
    　以供出售者，既與造林有間，其所栽植之植物，係屬農業
      經營之一種，仍不失為農作物（最高法院82年度台上字第
      1096 號判例、83年度台上字第1177號判決意旨參照）。
    　本件被上訴人己○○等7人及被上訴人戊○○所種植之袋
      苗及長年生灌木，皆屬園藝作物，依上開判例意旨及本判
      決本段三（一）（二）關於上訴人癸○○、子○○、壬○
      ○部分之說明，被上訴人己○○等7人及被上訴人戊○○
      所種植之植物，均係農業經營之一種，而附圖編號18為一
      水泥小屋，面積為37平方公尺，屋內僅有農具及刀剪，業
      經原審請地政事務所測量面積，製作成果圖如附圖，並經
      本院勘驗在卷，復為兩造所不爭執（見原審卷第273頁、
      本院第1卷第123頁背面、第124頁），應認僅係為便利農
      作之農舍，是被上訴人己○○等7人被上訴人戊○○辯稱
      皆係自任耕作等語，堪以採信。故上訴人主張被上訴人不
      自任耕作云云，要屬無據。
（四）關於被上訴人辛○○部分：
　１、上訴人主張被上訴人辛○○就其佔用土地上，搭蓋有水泥
  　　磚造石棉瓦之二樓建物，請領有建物門牌，且屋內規劃完
    　善，建有廚房、客廳等空間，二樓更全部舖上高級酸枝木
      原木地板，由牆上留存之冷氣孔及有線電視插座，可見先
      前係作為臥室使用，顯非單純供為農舍使用，餘土地上全
      部搭上棚架，並舖設水泥道路，土地上未見有任何耕作之
      痕跡，另被上訴人辛○○復以「水織園藝有限公司」名義
      ，向經濟部申請營利事業登記證在案，亦屬違反自任耕作
      之規定。被上訴人辛○○則辯稱上訴人等人早於93年4月7
      日前完成系爭農地過戶，表示伊所有之設施並未違反農地
      使用相關規定，又土地法第1編第1章第6條：本法所稱自
      耕，係指自任耕作者而言，其為維持一家生活直接「經營
      」耕作者，以耕作論。農業發展條例第20條也定有明文。
      田尾鄉因政府大力輔導，從事園藝業，登記園藝公司上百
      家，伊經營水織園園藝公司當然是自任耕作，伊的耕作方
      式較先進，所採取之方式均非傳統種植方法等語。
　２、經查附圖編號30至34部分，搭建蓬架使用，面積分別為24
      6、14、150、36、1平方公尺，附圖編號35至39部分作為
      道路使用，面積分別為180、48、6、4、12平方公尺；另
      附圖編號20至26部分，為苗圃，面積分別為997、26、34
      、995、16、5、69平方公尺，有勘驗筆錄及土地複丈成果
      圖在卷可憑。就編號30至34部分蓬架部分，係為調節陽光
      溫度而設，就編號35至39道路部分，係為便利行走而設，
      皆有輔助被上訴人辛○○利用上開土地其餘部分栽種灌木
      或蘭花之效用，且證人即中興大學助理教授張正經本院提
      示被上訴人辛○○所提供之照片後，亦在庭證稱萬代蘭一
      定是這樣栽培的，都是用吊掛的方式，這一般可以種在戶
　　　外，它一定要用到土地的空間。因為這種蘭花不需要太多
  　　的陽光，所以一般會用遮蔭網來遮掉一部份陽光，但是也
　　　不能全部沒有陽光，一般的蘭花栽培場其水質會有辛○○
  　　所說之的處理方式等語（本院第1卷第160、161頁）。從
    　而，由上開部分之使用現況觀之，仍不足以認定被上訴人
      辛○○已將承租之土地變更為非農業使用。另被上訴人辛
      ○○雖以「水織園藝有限公司」名義，向經濟部申請營利
      事業登記證在案，為被上訴人辛○○所不爭執（見原審卷
      第214頁），復有公司基本資料查詢及營業登記資料公示
      查詢在卷足憑（見原審卷第261～264頁），足認為真，然
      觀之水織園藝有限公司營業項目為花卉栽培、園藝苗木批
      發、其他景觀工程、切花盆栽批發等項目，足知被上訴人
      辛○○設立水織園藝有限公司之目的，在於出售其所種植
      之灌木等園藝作物，依前開判例意旨所示，被上訴人辛○
      ○既種植灌木等園藝作物，以供出售，則其所栽植之植物
      ，仍不失為農作物，是以，被上訴人辛○○前開所為，或
      屬直接耕作或屬為便利耕作目的所為，仍屬自任耕作之範
      疇。然查被上訴人辛○○佔用如附圖編號27、28、29部分
      搭建建物使用，面積分別為34、5、88平方公尺，其中編
      號29號部分，為二層樓之鐵皮屋，一樓內有廚房，另放有
      南洋杉及3張辦公室，2樓為木製地板，放有種子29箱，業
      經原審勘驗，製有勘驗略圖（原審卷第223頁），本院至
      現場勘驗時，編號29部分為一樓屋內有擺一些咖啡樹、金
      錢樹的盆裁、屋內擺設冰箱、簡單廚具、流理台、辦公桌
      一張、浴室一間，二樓地板鋪設酸枝地板，地板上放有金
      錢樹樹枝蔭乾及種子數箱、牆壁有十個插座、四根日光燈
      具組數組、電話線及光纖纜線預留口、有二隔間拉門，一
      、二樓天花板均為輕鋼架材質，鐵皮屋後有熱水器一台、
      瓦斯桶一個，編號28三樓處之水塔係供編號29號使用等情
      ，業經本院勘驗明確，製有勘驗筆錄，並為兩造所不爭執
      （本院第1卷第124頁正背面、第142頁背面），依編號29
      ，占地88平方公尺，二層建坪達176平方公尺，另設有水
      塔供飲水用，及依其他內部陳設觀之，倘僅供置放農具，
      事實上在其內未看到任何農具，倘係供便利出售花卉之辦
      公之用，亦毋須如此大之空間，僅須如附圖編號之空
      間即可，況亦毋須於二樓地板鋪設酸枝地板，並於二樓牆
      壁留十個插座、四根日光燈具組數組、電話線及光纖纜線
      預留口及二隔間拉門，是以上訴人主張編號29先前係作為
      臥室使用，非單純供為農舍使用一情應可採信，雖本院至
      現場勘驗時，一樓僅餘辦公桌一張，其餘為盆裁，二樓地
      板上放有金錢樹樹枝蔭乾及種子數箱，然盆裁為隨時可移
      動之物，金錢樹樹枝之蔭乾放在酸枝地板上亦嫌突兀，是
      以尚難據此而認編號29係為便利耕作而設，從而編號29應
      足認被上訴人辛○○有未自任耕作之情形。
（五）基上，被上訴人己○○等7人、被上訴人戊○○、上訴人
      壬○○，皆為自任耕作，而被上訴人辛○○、上訴人癸○
      ○等2人，則有不自任耕作之情形，洵堪認定。
四、按承租人應自任耕作，並不得將耕地全部或一部轉租於他人
    。承租人違反前項規定時，原訂租約無效，得由出租人收回
    自行耕種或另行出租，耕地三七五減租條例第16條第1、2
    項分別定有明文。而耕地三七五減租條例第16條第2項所謂
    原訂租約無效，係指承租人違反前項所定不自任耕作或轉租
    之限制時，原訂租約無待於終止，當然向後失其效力，租賃
    關係因而歸於消滅而言。非謂租賃關係自始不存在（最高法
    院80年度台再字第15號判例意旨參照）。再按所謂承租人應
    自任耕作，係指承租人應以承租之土地供自己從事耕作之用
    而言，如承租人以承租之土地建築房屋居住或他非耕作之用
    者，均在不自任耕作範圍之內，應構成同條例第2項所定原
    訂租約無效之原因。又承租人不自任耕作之情形，縱僅存在
    於承租土地之一部，不論其面積多寡，全部租約仍屬無效（
    最高法院56年度台上字第1520號、63年度台上字第599號、
    70年度台上字第4637號判例及92年度台上字第2494號判決意
    旨參照）。復按耕地三七五減租條例第16條第1、2項規定，
    承租人應自任耕作，並不得將耕地全部或一部轉租於他人，
    如有違反，原訂租約無效，得由出租人收回，係以租約所定
    之土地全部為準，如同一租約內有多筆土地，承租人將其中
    一筆或數筆轉租他人或不自任耕作，原訂租約全部為無效，
    其未轉租他人或尚自任耕作部分之土地，亦失其租賃依據，
    出租人得就該為轉租或自任耕作部分之土地並請求收回（最
    高法院73年度台上字第3482號判決意旨可資參照）。本件被
    上訴人辛○○、上訴人癸○○等2人於向上訴人未○○承租
    之土地上既有不自任耕作情形，已如前述，縱渠等不自任耕
    作之面積僅存在於同一租約內之其中一筆或數筆土地中之其
    中一部，惟依上開判例、判決意旨說明，上訴人未○○與被
    上訴人辛○○間及上訴人未○○與上訴人癸○○等2人間簽
    訂之第65之1號、第64號之三七五耕地租賃契約即屬全部無
    效。從而，上訴人請求確認上訴人未○○與被上訴人辛○○
    間，就坐落510、510之2、510之3、510之4、510之5號土地
    上之三七五耕地租賃關係不存在；確認上訴人未○○與上訴
    人癸○○等2人間，就坐落511、511之2土地上之耕地租賃關
    係不存在，為有理由。且上訴人未○○與被上訴人辛○○間
    及上訴人未○○與上訴人癸○○等2人間簽訂之第65之1號、
    第64號之三七五耕地租賃契約既屬全部無效，則上訴人未○
    ○與被上訴人辛○○間就坐落510、510之2、510之3、510之
    4、510之5號土地，及上訴人未○○與上訴人癸○○等2人間
    就坐落511、511之2土地即無三七五耕地租賃關係存在，被
    上訴人辛○○及上訴人癸○○等2人之占有即屬無權占有，
    上訴人本於所有權之作用，請求被上訴人辛○○及上訴人癸
    ○○等2人，分別將附圖編號19至39部分、編號7至9部分之
    地上物拆除，將土地返還上訴人，即屬正當。至被上訴人己
    ○○等7人、被上訴人戊○○、被上訴人壬○○部分，因為
    仍係自任耕作，則上訴人主張渠等為不自任耕作，請求渠等
    拆除承租土地之地上物，並將土地交還上訴人，洵屬無據。
五、綜上所述，上訴人未○○等人起訴請求確認系爭三七五租約
    均已無效，並請求被上訴人及上訴人勝絃等2人、壬○○拆
    除地上物，返還系爭土地，因上訴人未○○與被上訴人辛○
    ○間，就坐落510、510之2、510之3、510之4、510之5號土
    地及上訴人未○○與上訴人癸○○等2人間，就坐落511、51
    1之2土地之三七五耕地租賃契約已然無效，則上訴人請求確
    認上訴人未○○與被上訴人辛○○間，就坐落510、510之2
    、510之3、510之4、510之5號土地及上訴人未○○與上訴人
    癸○○等2人間，就前開坐落511、511之2土地上之三七五耕
    地租賃關係不存在，並請求上訴人辛○○拆除如附圖編號19
    至39號土地上之地上物拆除，及返還土地予上訴人全體；另
    請求上訴人癸○○等2人拆除如附圖編號7-9部分土地上之地
    上物，及返還土地予上訴人未○○之範圍內，洵屬正當，應
    予准許，逾此部分之請求，為無理由，不應准許。原審准許
    上訴人未○○關於上訴人壬○○部分之請求，另駁回上訴人
    關於被上訴人辛○○部分之請求，上訴意旨指摘原判決不當
    ，求予廢棄改判，就上開壬○○、辛○○部分，上訴人壬○
  　○及上訴人之上訴即有理由，原判決此部分應予廢棄，爰由
    本院改判如主文第2、3、4項所示，上訴人癸○○等2人部分
    ，原判決准許上訴人未○○之請求，其餘被上訴人部分，原
    判決駁回上訴人之請求，核無違誤，此部分之上訴為無理由
    ，應予駁回。
柒、本件事證已臻明確，兩造其餘攻防方法與判決結果不生影響
    ，無庸逐一論述，併此敘明。
捌、上訴人均陳明願供據保，聲請宣告假執行，經核上訴人勝訴
    如主文第4項部分合於法律規定，被上訴人辛○○免予假執
    行之宣告部分則由本院依職權，均酌定相當擔保金額宣告之
    。
結論，本件上訴人之訴為一部有理由，一部無理由，依民事訴訟
法第79條、第85條第1項、第463條、第390第2項、第392條第2項
，判決如主文。
中　　華　　民　　國　　96　　年　　5 　　月　　15　　日
                  民事第二庭    審判長法　官  童有德
                                      法　官  謝說容
                                      法　官  蔡秉宸
以上正本係照原本作成。
上訴人未○○等6人
癸○○等2人、辛○○得上訴。
如對本判決上訴，須於收受判決送達後二十日內向本院提出上訴
書狀，其未表明上訴理由者，應於提出上訴後二十日內向本院提
出上訴理由書（須按他造人數附具繕本）。
上訴時應提出委任律師為訴訟代理人之委任狀。具有民事訴訟法
第四百六十六條之一第一項但書或第二項之情形為訴訟代理人者
，另應附具律師及格證書及釋明委任人與受任人有該條項所定關
係之釋明文書影本。
                                      書記官　洪麗華
中　　華　　民　　國　　96　　年　　5 　　月　　15　　日
                                                      Ｃ
